臺灣士林地方法院民事簡易判決
111年度士簡字第682號
原      告  華南產物保險股份有限公司

法定代理人  陳文智  
訴訟代理人  蔡明軒  
被      告  黃俊凱  
訴訟代理人  童正文  
            簡坤明律師
上列當事人間侵權行為損害賠償事件，於中華民國111年6月10日
言詞辯論終結，本院判決如下：
    主  文
原告之訴駁回。
訴訟費用新臺幣伍仟壹佰捌拾元由原告負擔。
    事實及理由要領
一、原告起訴主張：被告於民國109年8月1日10時20分許，駕駛
    原告承保之車牌號碼：000-0000號營業用大貨車（下稱A車
    ），行經新北市八里區臺61線道路0.6K處時，因涉有未保持
    安全距離之過失，致撞擊訴外人繆政宏駕駛之車牌號碼：00
    -000號營業用大貨車（下稱B車），造成原告保車之即A車受
    損。原告保車之被保險人即訴外人鴻緯交通有限公司（下稱
    鴻緯交通公司），未經原告同意即許可被告使用或管理保車
    。今被告駕駛A車發生保險承保事故，致A車受損。原告爰依
    華南產物汽車車體損失保險乙式條款（下稱系爭保險條款）
    第2條規向被告追償。A車經送廠維修後，計支出修復費用共
    新臺幣（下同）472,762元（其中工資費用：103,570元及零
    件費用：369,192元），嗣以472,761元交修。原告已依系爭
    保險條款賠付鴻緯交通公司修復費用而取得代位求償權。為
    此，爰依保險法第53條、民法第184 條第1 項前段、第191 
    條之2之規定，聲明請求被告應給付427,761元，及自起訴狀
    繕本送達翌日起至清償日止，按年息5 ％計算之利息等語。
二、被告則以：本件原告所承保之被保險人鴻緯交通公司，係經
    營交通事業之營利私法人，接受他人靠行(即出資人以該交
    通公司之名義購買車輛，並以該公司名義參加營運)，而向
    該靠行人(即出資人)收取費用，以資營運，即為社會上所熟
    知之靠行制度。本件被告所駕駛之A車，即係向鴻緯交通公
    司靠行之大貨車，其外觀上屬鴻緯交通公司所有，被告自始
    即係該A車之駕駛，客觀上即應認被告係為鴻緯交通公司服
    勞務，依現行多是實務見解，可認接受他人靠行經營交通事
    業之人(本件即被保險人鴻緯交通公司)即為被告(靠行車輛
    可機)之僱用人，則原告依法自不得向被告代為求償損害賠
    償。又保險法第53條第2項前段規定之受僱人，解釋上與民
    法第188條所稱之受僱人意義相同。再證本建被告確實係原
    告承保鴻緯交通公司之受僱人無誤，原告自不得向被告代為
    求償損害賠償。此外，保險法第53條第2項但書立法意旨，
    係為避免被保險人之家屬或受僱人等與被保險人有具有共同
    生計關係之人，因受保險人求償，致與被保險人本人求償無
    異，喪失被保險人要保之意義。本件原告代位求償之舉，不
    啻對社會上普遍存在之靠行車輛而言，明示焉有投保之必要
    ，因為保險公司出險短暫理賠後，倘可以立刻向靠行司機即
    受僱人，將理賠金求償收回。則靠行車輛的投保之異議不啻
    喪失殆盡。綜上，本件被告在法律上係被保險人鴻緯交通公
    司之受僱人，依據保險法第53條第2項規定，本件原告並無
    代位請求權可言。是本件原告之請求，並無理由等語，並聲
    明：原告之訴駁回。
三、得心證之理由：
    原告主張被告於上開時、地駕駛A車有未保持安全距離之過
    失，致撞擊繆政宏駕駛之B車，造成其保車即A車受損。其已
    依系爭保險條款賠付被保險人鴻緯交通公司修復費用72,761
    元之事實，業據提出道路交通事故當事人登記聯單、道路交
    通事故初步分析研判表、道路交通事故現場圖、估價單、統
    一發票及行車執照等件為證，且經本院依職權向新北市政府
    警察局蘆洲分局函調行車紀錄器影像光碟、道路交通事故初
    步分析研判表、道路交通事故現場圖、現場照片、A3類道路
    交通事故調查報告表、道路交通事故當事人登記聯單、舉發
    違反道路交通管理事件通知單、行車執照、駕駛執照及車輛
    詳細資料報表等件核閱無訛，且為被告所不爭執，此部分之
    事實首堪信為真實。至原告主張其依系爭保險條款賠付鴻緯
    交通公司修復費用後已取得代位求償權，故被告應對其負損
    害賠償責任等情，則為被告所否認，並以前揭情詞置辯。經
    查：
(一）按民法第188 條第1 項所謂之僱用人，只須外觀上行為人
     係為其服勞務即足，又目前在台灣經營交通事業之營利私
     法人，接受他人靠行（即出資人以該交通公司之名義購買
     車輛，並以該公司名義參加營運），而向該靠行人（即出
     資人）收取費用，以資營運者，比比皆是，此為週知之事
     實，是該靠行之車輛，在外觀上既屬該交通公司所有，他
     人又無從分辨該車輛是否他人靠行營運，只能從外觀上判
     斷該車輛係係某交通公司所有，該車輛之司機即係受僱為
     該交通公司服勞務；而此種交通企業，既為目前台灣社會
     所盛行之獨特經營型態，則此種交通公司，即應對司機因
     駕車肇事負起法律上之責任；蓋該靠行之車輛，無論係由
     出資人自行駕駛，或招用他人合作駕駛，或出租，在通常
     情形，均為該交通公司所能預見，茍該駕駛人係有權駕駛
     ，在客觀上應認其係為該交通公司服勞務，而應使該交通
     公司負僱用人之責任（最高法院77年度台上字第665 號判
     決意旨參照）；且查目前我國目前營業大客車之靠行，借
     用營業名義之汽車漆有靠行汽車公司之名稱，並且以公司
     名義投保責任保險，繳納稅金，檢驗車輛，相關司機亦經
     由靠行公司投保，據此而論，所謂靠行之汽車公司，對於
     是否准其靠行，實際有選擇權，並負有防止事故發生之指
     揮監督義務，就此種關係而言，靠行公司對於靠行之車輛
     、司機等，實有選任監督關係存在。經查，本件兩造對於
     被告駕駛之A車，係被告自備車輛向鴻緯交通公司靠行營業
     等情並不爭執，而A車外觀上屬鴻緯交通公司所有，此觀前
     之肇事現場被告駕駛之A車現場照片即明（見本院卷第46、
     49頁）；而被告既為該靠行營業大客車司機，外觀上即屬
     受僱於鴻緯交通公司而服勞務，在客觀上自應認鴻緯交通
     公司為被告之僱用人，合先敘明。
(二）次按被保險人因保險人應負保險責任之損失發生，而對於
     第三人有損失賠償請求權者，保險人得於給付賠償金額後
     ，代位行使被保險人對於第三人之請求權；但其所請求之
     數額，以不逾賠償金額為限。前項第三人為被保險人之家
     屬或受僱人時，保險人無代位請求權。但損失係由其故意
     所致者，不在此限，保險法第53條定有明文。又被保險人
     因保險人應負保險責任之損失發生，而對於第三人有損失
     賠償請求權者，保險人得於給付賠償金額後，代位行使被
     保險人對於第三人之請求權，固為保險法第53條第1 項前
     段所明定。惟同法條第2 項前段又規定，前項第三人為被
     保險人之家屬或受僱人時，保險人無代位請求權。此處所
     謂受僱人，解釋上與民法第188 條所稱之受僱人意義相同
     ，不以同法第482 條僱傭契約所稱之受僱人為限，凡客觀
     上被他人使用為之服勞務而受其監督者，均係受僱人，至
     於報酬之有無、勞務之種類、期間之長短、有無參加勞保
     ，均非所問（最高法院85年度臺上字第708 號判決意旨參
     照）。經查，本件保險事故發生時，被告係駕駛向鴻緯交
     通公司靠行營業之A車，而A車外觀上屬鴻緯交通公司所有
     ，在客觀上應認鴻緯交通公司為被告之僱用人，已如前述
     ，是依上開法律意旨，即應為保險法第53條第2項所指之受
     僱人範圍之內，堪認被告抗辯客觀上鴻緯交通公司為其僱
     用人，故原告不得主張行使代位權而對其請求賠償等語，
     尚非無據，應屬可採。
(三）至原告雖主張其得依系爭保險條款第2條約定，向被告請求
     損害賠償云云，惟觀之系爭保險條款第2條約定，第1項明
     定「被保險人」之定義、內涵：「本保險所稱之『被保險人
     』，其意義包括列名被保險人及附加被保險人：一、列名被
     保險人係指本保險契約所載明之被保險人，包括個人或團
     體。二、附加被保險人係指下列之人而言：(一)列名被保
     險人所僱用之駕駛人及所屬之業務使用人。(二)於法律上
     對保險汽車之使用應負責之人；第2項則約定代位求償範圍
     ：「列名被保險人於未經本公司同意下，許可第三人使用
     或管理被保險汽車而發生本保險承保範圍內之毀損滅失時
     ，本公司於給付後，得於賠償金額範圍內向該使用人或管
     理人追償」（見本院卷第118頁）。上開條款既擴張「被保
     險人」範圍，將列名被保險人所僱用之駕駛人及業務使用
     人及對保車使用上應負責之人，經原告同意之列名使用人
     列為「附加被保險人」，顯欲就「附加被保險人」及「非
     附加被保險人之其餘保險關係當事人以外之第三人」異其
     處理，否則系爭保險條款即無另行約定附加被保險人之實
     益。復考量保險法第53條、上開條款之立法、締約意旨，
     係為免被保險人之家屬或受僱人等與被保險人有共同生活
     關係，利害一致之人，受保險人求償而與向被保險人本人
     求償無異，喪失被保險人要保之意義。而原告並未提出具
     體事證，證明系爭保險條款有何在未影響被保險人的利益
     下（如減免保險費等）擴大代位求償範圍之必要。職是之
     故，解釋系爭保險條款第2條第2項約定，認原告所得代位
     求償之「第三人」，不包括附加被保險人，亦即原告不得
     代列名被保險人向附加被保險人行使損害賠償請求權，較
     符合系爭保險條款文義、體系及法律關係，並得貫徹保險
     法及系爭保險條款有關限制代位求償範圍之規範目的。本
     件保險事故發生當時，客觀上應認鴻緯交通公司為被告之
     僱用人，業如前述，則參酌上開說明，原告主張其得依系
     爭保險條款第2條約定，請求被告負損害賠償責任云云，並
     不可採。
(四）末查，原告雖聲請傳喚鴻緯交通公司之負責人到庭作證，
     待證事實為鴻緯交通公司與被告間是否有僱傭關係，及其
     薪資受領方式、證據為何等情。惟本件兩造對於被告駕駛
     之A車，係被告自備車輛（即A車）靠行於鴻緯交通公司營
     業，而A車外觀上屬鴻緯交通公司所有等事實並不爭執，基
     上事證，足認客觀上鴻緯交通公司為被告之僱用人，均如
     前述。爰認本件無傳喚鴻緯交通公司負責人到庭作證之必
     要，原告此部分聲請應予駁回，併予敘明。
四、綜上所述，本件原告不得行使代位權而請求被告賠償。從而
    ，原告依上開法律關係，請求被告給付原告472,791 元及自
    起訴狀繕本送達翌日起至清償日止，按年息5％ 計算之利息
    ，為無理由，應予駁回。
五、本件事證已臻明確，兩造其餘主張、舉證及其餘爭點，經審
    酌與判決結果尚不生影響，均不另論述，併予敘明。
六、本件係就民事訴訟法第427 條第1 項適用簡易程序所為原告
    敗訴之判決，並依職權確定訴訟費用額為5,180 元（第一審
    裁判費），應由原告負擔。
中　　華　　民　　國　　111 　年　　6 　　月　　24　　日
                  士林簡易庭法  官  張明儀
以上正本係照原本作成。
如不服本判決，應於送達後20日內，向本院提出上訴狀並表明上
訴理由，如於本判決宣示後送達前提起上訴者，應於判決送達後
20日內補提上訴理由書（須附繕本）。
中　　華　　民　　國　　111 　年　　6 　　月　　24　　日
                            書記官  劉彥婷